【裁判字號】    89,上易,2083
【裁判日期】    890809
【裁判案由】    詐欺
【裁判全文】
臺灣高等法院刑事判決                          八十九年度上易字第二八三號
    上  訴  人  臺灣板橋地方法院檢察署檢察官
    被      告  丙○○
右上訴人因被告詐欺案件，不服臺灣板橋地方法院八十八年度易字第三八一九號，中
華民國八十九年四月五日第一審判決（起訴案號：臺灣板橋地方法院檢察署八十八年
度偵字第三一九三號）提起上訴，本院判決如左：
    主  文
原判決撤銷。
丙○○連續意圖為自己不法之所有，以詐術使人將本人之物交付，處有期徒刑肆月。
    事  實
一、丙○○於民國（下同）八十一年一月二十四日，因經二次票據拒絕往來，由票據
    交換所列為永久拒絕往來處分在案，明知其財務狀況不佳，並無清償債務之能力
    ，仍基於意圖自己不法所有之概括犯意，隱瞞其財狀況不佳之狀況，先於八十三
    年五月三日在台北縣永和市○○路三三六之一號四樓告訴人乙○○住處，向告訴
    人詐稱其事業經營有成，所有之財產均用以支付各項工程費用，為擴大事業規模
    、掌握商機而向告訴人借款新台幣（下同）十八萬二千元（起訴書誤為二十萬元
    ），以供事業暫時融資之用，使告訴人誤認其資力良好而如數交付借款，嗣被告
    又以同一手法，自八十三年九月一日起至八十五年九月十四日止（起訴書僅論至
    八十四年四月十七日止），連續向告訴人詐借款項（金額與次數如附表所示），
    其方式為借多還少，使乙○○陷於錯誤，而一再匯款予丙○○，八十三年底，丙○○於積欠相當款項後，明知定翰開發有限公司（負責人鍾定天為丙○○親人，
    實際負責人為丙○○）之財務已狀況不佳（票據嗣於八十四年八月十八日，經票
    據交換所列為拒絕往來處分），仍佯與乙○○會算，開立定翰開發有限公司之支
    票三張（金額分別為五十萬元、三十萬元、四十萬元，到期日均為被拒絕往來日
    期後之八十四年十二月十日）交乙○○以為搪塞，嗣更陸續向乙○○詐借金錢至
    八十五年九月十四日（如附表編號），計前後詐借二百五十二萬四千元，僅還
    款一百零九萬五千元，詎被告嗣並未償還借款，又避不見面，告訴人始知受騙。
二、案經被害人乙○○訴請臺灣臺北地方法院檢察署檢察官偵查起訴。
    理  由
一、被告丙○○經合法傳喚無正當之理由不到庭，其在前坦承曾向告訴人乙○○借款
    ，金額如附表所示之二百五十二萬四千元，但稱除還款一百零九萬五千元外，尚
    還款八十三年十月二十六日所借之二筆各二十五萬元（附表、所示），惟否
    認有詐欺犯行，辯稱略以：「在八十三年間認識告訴人，向告訴人借款四次以上
    ，剛開始均有借有還，也有付利息，於八十四年三、四月間因公司經營困難，才
    還的比較少，但仍繼續還款，並無詐欺之意思」等語。經查：
(一)、丙○○於八十一年一月二十四日，因經二次票據拒絕往來，由票據交換所列為永
    久拒絕往來處分在案，此有臺北市票據交換所函與附件在卷可查（本院卷第六五
    頁），是其於向告訴人借款時，其財務狀況顯屬不佳而無清償債務能力甚明。其
    先於八十三年五月三日在台北縣永和市○○路三三六之一號四樓告訴人乙○○住
    處，向告訴人稱其事業經營有成，所有之財產均用以支付各項工程費用，為擴大
    事業規模、掌握商機而向告訴人借款十八萬二千元（起訴書誤為二十萬元），以
    供事業暫時融資之用，使告訴人誤認其資力良好而如數交付借款，嗣被告又以同
    一手法，自八十三年九月一日起至八十五年九月十四日止（起訴書僅論至八十四
    年四月十七日止），連續向告訴人借款（金額與次數如附表所示），其方式為借
    多還少，使乙○○一再匯款予鐘培芳等情，業據告訴人乙○○指訴甚詳。被告對
    其確向告訴人先後借得如附表所示之共二百五十二萬四千元亦不爭執，其雖稱除
    還款一百零九萬五千元外，尚還款八十三年十月二十六日所借之二筆各二十五萬
    元（附表、所示），但此業據告訴人否認，而被告並無法提出任何還款二筆
    分別為二十五萬元之資料，再告訴人迭次匯款予被告均有告訴人所提之匯款單可
    查（二四三三三號偵查卷第六頁至第七頁），且於八十三底曾經會算，經被告開
    立其為實際負責人（見原審卷第十五頁被告所陳與該公司設立與變更登記事項卡
    與公司名冊）之定翰開發有限公司之支票三張（金額分別為五十萬元、三十萬元
    、四十萬元，到期日均為八十四年十二月十日）交告訴人，亦有該三紙支票影本
    在卷可查（同上偵查卷第五頁），足見被告所辯尚曾還款二筆各二十五萬元之情
    ，應非實在。
(二)、被告鐘培芳於積欠相當款項後，於八十三年底與乙○○會算，開立定翰開發有限
    公司之支票三張（金額分別為五十萬元、三十萬元、四十萬元，到期日均八十四
    年十二月十日）交乙○○，然查定翰開發有限公司（負責人鍾定天為丙○○親人
    ）之票據於八十四年六月間起開始大量退票，至八十五年五月十五日止，共退票
    五十一張，金額為五百五十九萬九千四百十二元，並於八十四年八月十八日，經
    票據交換所列為拒絕往來處分，此有臺北市票據交換所函與附件在卷可查（本院
    卷第六五頁），而被告於定翰開發有限公司之支票退票期間，仍陸續向告訴人借
    錢，且被告所稱以其妻甲○○支票向告訴人借款部分，甲○○之支票亦於八十五
    年八月八日，退票二十萬元而被拒絕，此復有臺北市票據交換所函與附件在卷可
    稽（本院卷第七十頁），而被告於此之後之八十五年九月十四日尚再向告訴人借
    四萬元（附表），足見被告已於無資力下，仍一再向告訴人借款，則其顯有使
    用詐術甚明。
(三)、被告雖稱無詐欺與曾經還款部分，但查被告於借款之初已被拒絕往來，而前後所
    借之款經列表分析其金額（附表），係以借多還少之方式，足見其係隱瞞本身財
    務不良狀況，以還少數款方式使告訴人陷於錯誤而應允借款，是雖使用借款名義
    ，實已為使用詐術甚明，至被告另稱每變換工作即予告訴人名片（名片影本見二
    四三三三號偵查卷第四頁），但此與被告向告訴人詐借金錢無關。
(四)、綜上，本件事證明確，被告所辯應屬推諉而不可採，其犯行應堪認定。
二、核被告鐘培芳所為，係犯刑法第三百三十九條第一項之詐欺罪，被告先後多次詐
    欺犯行，時間緊接，犯罪構成要件相同，顯係基於概括之犯意為之，應依刑法第
    五十六條之規定論以一罪，並加重其刑。公訴意旨僅敘及被告自八十三年九月一
    日起至八十四年四月十七日止，連續向告訴人詐借金錢部分（即附表至），
    而被告續向告訴人詐借金錢至八十五年九月十四日之部分（即附表至），起
    訴書雖未論述，然被告係基於概括犯意為之，是與起訴部分有連續犯之裁判上一
    罪法律關係，為起訴效力所及，應一併審判，併此敘明。
三、原審未審及此以：「被告自八十三年五月三日起至八十四年九月十四日止向告訴
    人借款共二百九十四萬四千元，而被告業已償還一百一十萬五千元等情，業據告
    訴人指訴綦詳，並有其於本院調查時具狀所提出之借款及還款明細表一紙附卷可
    稽，被告除否認借款總額應扣除四十萬元外，亦坦承告訴人所提出之借款及還款
    明細表係屬正確。且告訴人與被告曾於八十三年十二月三日就借款金額結算，被
    告尚積欠告訴人一百二十萬元，故被告乃交付面額共一百二十萬元之支票三張予
    告訴人等情，亦據告訴人陳述在卷。觀之上開告訴人所提借款及還款明細表之內
    容，被告於八十三年十二月三日結算後，除之前已清償六十三萬元外，仍陸續清
    償告訴人共四十七萬五千元，而被告於結算之後，僅向告訴人共借四十一萬元，
    亦即被告於結算之後清償之金額，高於所借之金額，應非為詐得更多之金額，而
    以還部分款項之方式，騙得更多金額。故被告若於借款之初，即有詐欺之意圖，
    則其何需與告訴人進行結算，於結算後，又何需繼續償還告訴人借款。況告訴人
    亦自陳被告每換一工作，均有告知，並給予名片，並有名片五張附卷可參，足見
    告訴人均知悉被告目前工作情形。復參諸告訴人所陳：被告於剛開始借款時有說
    公司經營很好，事後其生病，不知被告公司經營狀況等語，可見被告僅於借款之
    初有告知公司經營很好，之後之借款則無繼續強調公司經營不錯，而使告訴人陷
    於錯誤，繼續借錢予被告之行為。至卷附之支票、匯款單僅能證明被告有向告訴
    人借款，而被告亦坦承此事實，然並不能證明被告有詐欺之行為。綜上所述，本
    件純屬民事債權債務糾紛，不能僅被告因事後週轉不靈，導致無法清償借款，即
    認被告涉有詐欺罪嫌」等情，遽為被告無罪之諭知，自難謂洽，檢察官上訴意旨
    以被告所為已該當於刑法第三百三十九條第一項詐欺之構成要件等語，指摘原判
    決諭知無罪為不當，非無理由，自應由本院將原判決撤銷改判，爰審酌被告早已
    因拒絕往來而無資力，仍隱瞞事實，以借多還少之方式向告訴人詐借金錢，嗣後
    不還與詐借所得金錢數目及犯後態度等一切情狀，量處有期徒刑肆月。
四、被告經合法傳喚無正當之理由不到庭，有送達證書在卷可稽，爰不待其陳述逕行
    判決，併此敘明。
據上論斷，應依刑事訴訟法第三百七十一條、第三百六十九條第一項前段、第三百六
十四條、第二百九十九條第一項前段、刑法第五十六條、第三百三十九條第一項，罰
金罰鍰提高標準條例第一條前段，判決如主文。
本案經檢察官王安明到庭執行職務。
中      華      民      國    八十九    年      八      月      九      日
                              臺灣高等法院刑事第七庭
                                  審判長法  官  吳  啟  民
                                        法  官  林  瑞  斌
                                        法  官  施  俊  堯
右正本證明與原本無異。
不得上訴。
                                        書記官  顏  志  豪
中      華      民      國    八十九    年      八      月     十一     日
附錄：本案論罪科刑法條全文
刑法第三百三十九條：
意圖為自己或第三人不法之所有，以詐術使人將本人或第三人之物交付者，處五年以
下有期徒刑、拘役或科或併科一千元以下罰金。
以前項方法得財產上不法之利益或使第三人得之者亦同。
前二項之未遂犯罰之。
臺灣高等法院八十九年度上易字第二八三號刑事判決附表
編號  借款時間    金額（新臺幣）  還款金額    還款時間
    83/05/00    000000元
    83/09/00    000000元
    83/09/00    000000元        300000元    支票83/10/01期日
    83/10/00    000000元        100000元（標會抵會款）
    83/10/00    000000元
    83/10/00    000000元（支票83/11/25期拿走改期）
    83/10/00    000000元（支票83/11/26期拿走改期）
    83/10/00     00000元
    83/10/00    000000元（黃雪香從中小企銀匯至松山世華0000-0000000）
    83/10/00    000000元（黃雪香從中小企銀匯至松山世華0000-0000000）
    83/11/00    000000元        150000元    支票83/11/25期日
    83/11/00     00000元         80000元    支票83/12/10期日
    83/12/00    000000元        100000元    支票83/12/25期日
    84/01/00    000000元
    84/01/00                     00000元（匯世華）
    84/01/00                    000000元
    84/04/00    000000元        100000元    支票84/04/28期日
    84/06/00                     00000元
    84/11/00                     00000元    支票84/11/20期日
    84/12/00                     00000元    去臺大給現金
    85/05/00                     00000元
    85/07/00                     00000元    支票
    85/09/00                     00000元    甲○○支票
以上共借款   0000000元         共還款  0000000元     尚欠0000000元


司法院資訊處製作；財團法人民間司法改革基金會備份。
